---
# Só mude aqui!!!!
author: "Nome do Aluno"
title: "Relatório de Aula Prática 03"
bibliography: referencias.bib
# A partir daqui nao faca alteracoes!!!!!
link-citations: true
csl: associacao-brasileira-de-normas-tecnicas-ipea.csl
subtitle: "<a href='https://bendeivide.github.io/courses/epaec/' target='_blank'>Estatística e Probabilidade</a> </br> <a href='https://bendeivide.github.io' target='_blank'>Prof. Ben Dêivide (DEFIM/CAP/UFSJ)</a>"
include-before-body: header.html
date: now
date-format: "DD/MM/YYYY, HH:mm"
lang: pt-BR
format:
  html:
    toc: true
    number-sections: true
    theme: bootstrap
    #css: styles.css
    code-fold: true
    code-tools: true
execute:
  echo: true
  warning: false
  message: false
---


## 📌 Introdução

Este relatório apresenta o pacote **leem** (*Laboratório de Ensino à Estatística e à Matemática*), desenvolvido pelo Prof. Ben Dêivide de Oliveira Ferreira (DEFIM/CAP/UFSJ) como ferramenta auxiliar para o ensino introdutório de Estatística e Matemática no ambiente R [@leem2022].

O `leem` oferece funções para tabulação de dados, geração de gráficos estatísticos, cálculo de medidas descritivas, avaliação de probabilidades e realização de testes de hipóteses — tudo com uma interface intuitiva que facilita o uso em sala de aula. O relatório cobre desde a instalação do ambiente R/RStudio até a aplicação das principais funções do pacote.

---

## 🎯 Objetivos

### Objetivo geral

Apresentar o pacote `leem` e suas principais funcionalidades para análise estatística introdutória no ambiente R.

### Objetivos específicos

- Orientar a instalação do R, RStudio e do pacote `leem`
- Apresentar as funções para tabulação de dados (`new_leem()`, `tabfreq()`)
- Demonstrar as ferramentas gráficas (`hist()`, `ogive()`, `piechart()`)
- Aplicar as funções de medidas de posição e dispersão (`mpos()`, `variance()`, `sdev()`, `cv()`)
- Explorar as funções de distribuições de probabilidade (`P()`)
- Apresentar a interface para intervalos de confiança e testes de hipóteses (`th()`)

---

## 📚 Fundamentação Teórica

A Estatística Descritiva é o ramo da estatística responsável por organizar, resumir e apresentar dados de forma compreensível. Os principais instrumentos incluem tabelas de frequência, gráficos e medidas numéricas de posição e dispersão [@Rbasico2022].

O pacote `leem` foi desenvolvido com o objetivo de tornar essas ferramentas acessíveis no ambiente R, integrando uma interface gráfica interativa (GUI) baseada nos pacotes `shiny` e `tcltk`. Isso permite que o usuário realize análises estatísticas completas, com ou sem a necessidade de programar diretamente em R [@leem2022].

Os conceitos centrais abordados neste relatório são:

- **Tabulação de dados:** organização dos dados em classes de frequência (absoluta, relativa, acumulada)
- **Medidas de posição:** média, mediana e moda — valores que resumem a tendência central dos dados
- **Medidas de dispersão:** variância, desvio padrão e coeficiente de variação — valores que quantificam a variabilidade dos dados
- **Distribuições de probabilidade:** modelos matemáticos que descrevem o comportamento aleatório de variáveis
- **Inferência estatística:** intervalos de confiança e testes de hipóteses para tomada de decisão com base em amostras

---

## ⚙️ Metodologia

::: {.callout-note}
As análises deste relatório foram desenvolvidas com o pacote `leem`, seguindo o roteiro de código apresentado pelo Prof. Ben Dêivide na aula prática. Os dados utilizados são simulados a partir de uma distribuição normal com média 100 e desvio padrão 2, com semente fixada em `set.seed(10)` para garantir reprodutibilidade.
:::

- **Pacote principal:** `leem` (CRAN / GitHub: bendeivide/leem)
- **Dados:** 1.000 observações geradas por `rnorm(1000, mean = 100, sd = 2)`
- **Número de classes:** 7 (`k = 7`)
- **Ambiente:** R + RStudio

---

## 🔧 Instalação do R e RStudio

O R é a linguagem/ambiente de programação e o RStudio é a IDE (*Integrated Development Environment*) que facilita seu uso. Ambos devem ser instalados antes do `leem`.

**Passo 1 — Instalar o R:**
Acesse [https://cran.r-project.org](https://cran.r-project.org), escolha o instalador para o seu sistema operacional (Windows, macOS ou Linux) e siga as instruções de instalação.

**Passo 2 — Instalar o RStudio:**
Acesse [https://posit.co/download/rstudio-desktop](https://posit.co/download/rstudio-desktop) e baixe a versão gratuita do RStudio Desktop.

::: {.callout-tip}
O R deve ser instalado **antes** do RStudio. O RStudio detecta automaticamente a instalação do R ao ser iniciado.
:::

---

## 📦 Instalação do Pacote `leem`

O `leem` está disponível no CRAN (repositório oficial do R) e também no GitHub do Prof. Ben Dêivide. Há duas formas de instalação:

### Instalação via CRAN (recomendada)

```{r}
#| eval: false

# Instalando diretamente do CRAN
install.packages("leem")
```

### Instalação via GitHub (versão em desenvolvimento)

Para instalar a versão mais recente em desenvolvimento, é necessário instalar primeiro as dependências e o pacote `devtools`:

```{r}
#| eval: false

# Instalando dependências
pkgs <- c("manipulate", "tkRplotR", "tkrplot", "crayon", "diagram")
install.packages(pkgs)

# Instalando a versão de desenvolvimento do GitHub
# install.packages("devtools")
devtools::install_github("bendeivide/leem")
```

### Carregando o pacote e abrindo a interface gráfica

```{r}
#| eval: false

# Carregando o pacote
library(leem)

# Abrindo a interface gráfica (GUI) — em desenvolvimento
leem()
```

::: {.callout-note}
A função `leem()` abre uma interface gráfica interativa que permite realizar análises estatísticas sem necessidade de programar diretamente. A GUI está em desenvolvimento contínuo pelo grupo de pesquisa do Prof. Ben Dêivide na UFSJ.
:::

---

## 📊 Funções para Tabulação de Dados

A tabulação de dados é o processo de organizar as observações em classes de frequência, permitindo visualizar a distribuição dos dados de forma estruturada. No `leem`, esse processo é realizado em duas etapas: preparação do objeto com `new_leem()` e geração da tabela com `tabfreq()`.

### `new_leem()` — Criar objeto leem

Converte um vetor de dados em um objeto da classe `leem`, definindo o tipo de variável. É o ponto de entrada para todas as análises do pacote.

**Argumento principal:** `variable` — define o tipo de variável:

- `1` = variável qualitativa
- `2` = variável quantitativa contínua

```{r}
library(leem)

# Fixando a semente para reprodutibilidade
set.seed(10)

# Gerando 1000 observações de uma distribuição normal
dados <- rnorm(1000, mean = 100, sd = 2)

# Criando o objeto leem
obj_leem <- new_leem(dados, variable = 2)
```

---

### `tabfreq()` — Tabela de frequências

Gera a tabela de distribuição de frequências a partir de um objeto `leem`. Organiza os dados em classes e calcula as frequências absoluta, relativa e acumulada.

**Argumento principal:** `k` — número de classes (intervalos)

```{r}
# Gerando a tabela de frequências com 7 classes
tab <- dados |>
  new_leem(variable = 2) |>
  tabfreq(k = 7)

tab
```

::: {.callout-tip title="Pipe nativo"}
O operador `|>` (pipe nativo do R, disponível a partir da versão 4.1) encadeia operações, passando o resultado da expressão à esquerda como primeiro argumento da função à direita. Isso torna o código mais legível e sequencial.
:::

A tabela gerada por `tabfreq()` contém as seguintes colunas:

| Coluna | Descrição |
|--------|-----------|
| Classes | Intervalos de cada classe |
| fi | Frequência absoluta |
| fr | Frequência relativa |
| fac | Frequência absoluta acumulada |
| frc | Frequência relativa acumulada |

---

## 📈 Apresentações Gráficas

O `leem` oferece funções gráficas que operam diretamente sobre o objeto de tabela de frequências, permitindo gerar histogramas, ogivas e gráficos de pizza com personalização visual.

### `hist()` — Histograma

Gera um histograma a partir da tabela de frequências. Permite escolher o tipo de frequência exibida nas barras e personalizar cores e rótulos.

**Principais argumentos:**

| Argumento | Descrição |
|-----------|-----------|
| `freq` | Tipo de frequência: `"fi"` (absoluta), `"fr"` (relativa), `"fac"` (acum. absoluta), `"p"` (percentual) |
| `bg` | `TRUE`/`FALSE` — exibe ou oculta o fundo colorido |
| `barcol` | Vetor de cores para as barras |
| `xlab` | Rótulo do eixo x |

```{r}
# Histograma com frequência percentual e cores personalizadas
tab |>
  hist(
    freq   = "p",
    bg     = FALSE,
    barcol = heat.colors(7),
    xlab   = "Variável X"
  )
```

---

### `ogive()` — Ogiva (curva acumulada)

Gera a ogiva — gráfico da frequência acumulada — a partir da tabela de frequências. Permite exibir a ogiva crescente, decrescente ou ambas simultaneamente, com barras e personalização de cores.

**Principais argumentos:**

| Argumento | Descrição |
|-----------|-----------|
| `bars` | `TRUE`/`FALSE` — exibe barras de frequência acumulada |
| `both` | `TRUE`/`FALSE` — exibe ogiva crescente e decrescente simultaneamente |
| `barcol` | Cores das barras (vetor de 2 cores quando `both = TRUE`) |
| `lpcol` | Cor da linha da ogiva |
| `pch` | Tipo de ponto nos vértices da ogiva |

A função `insert()` pode ser encadeada após `ogive()` para inserir elementos adicionais no gráfico, como a mediana.

```{r}
# Ogiva com ambas as curvas e inserção da mediana
tab |>
  ogive(
    bars   = TRUE,
    both   = TRUE,
    barcol = c("blue", "yellow"),
    lpcol  = "red",
    pch    = 8
  ) |>
  insert(
    type  = "median",
    lcol  = "green",
    ptext = 0.15
  )
```

::: {.callout-tip title="insert()"}
A função `insert()` encadeada após `ogive()` permite adicionar elementos ao gráfico, como a linha da mediana (`type = "median"`). O argumento `ptext` controla o posicionamento do rótulo de texto.
:::

---

### `piechart()` — Gráfico de Pizza

Gera um gráfico de pizza (setores) a partir da tabela de frequências, útil para visualizar a proporção de cada classe em relação ao total.

```{r}
# Gráfico de pizza
tab |>
  piechart()
```

---

## 📐 Medidas de Posição e Dispersão

As medidas de posição e dispersão resumem numericamente as características centrais e a variabilidade dos dados. O `leem` oferece funções dedicadas para cada medida, operando sobre a tabela de frequências.

### `mpos()` — Medidas de Posição

Calcula as medidas de posição central: **média**, **mediana** e **moda**.

**Argumento principal:** `grouped` — define se o cálculo usa os dados agrupados (em classes) ou os dados brutos originais.

```{r}
# Medidas de posição (dados não agrupados)
tab |>
  mpos(grouped = FALSE)
```

---

### `variance()` — Variância

Calcula a **variância** dos dados — média dos quadrados dos desvios em relação à média. Mede a dispersão em unidades quadráticas.

$$S^2 = \frac{1}{n-1}\sum_{i=1}^{n}(x_i - \bar{x})^2$$

```{r}
tab |>
  variance()
```

---

### `sdev()` — Desvio Padrão

Calcula o **desvio padrão** — raiz quadrada da variância. Expressa a dispersão na mesma unidade dos dados originais, sendo mais interpretável do que a variância.

$$S = \sqrt{S^2}$$

```{r}
tab |>
  sdev()
```

---

### `cv()` — Coeficiente de Variação

Calcula o **coeficiente de variação (CV)** — razão entre o desvio padrão e a média, expresso em porcentagem. Permite comparar a variabilidade relativa entre conjuntos de dados com escalas diferentes.

$$CV = \frac{S}{\bar{x}} \times 100\%$$

```{r}
tab |>
  cv()
```

::: {.callout-tip title="Interpretação do CV"}
Por convenção, considera-se: CV < 15% → baixa variabilidade; 15% ≤ CV ≤ 30% → variabilidade média; CV > 30% → alta variabilidade.
:::

---

## 🎲 Distribuições de Probabilidade

O `leem` oferece a função `P()` para o cálculo de probabilidades em diversas distribuições, com suporte a interface gráfica interativa via `tcltk`.

### `P()` — Cálculo de Probabilidades

Calcula probabilidades para diferentes distribuições (normal, binomial, Poisson, t de Student, entre outras) e pode exibir a representação gráfica da área calculada.

**Sintaxe para distribuição Normal:**

```{r}
#| eval: false

# P(-1 ≤ X ≤ 1) para Normal padrão com interface gráfica
P(-1 %<=X<=% 1, mean = 0, sd = 1, gui = "tcltk")
```

O operador especial `%<=X<=%` define o intervalo de integração. O argumento `gui = "tcltk"` abre uma janela interativa exibindo a curva da distribuição com a área correspondente à probabilidade calculada sombreada.

**Sintaxe para distribuição Binomial:**

```{r}
#| eval: false

# P(X = 5) para Binomial com n=10 e p=0,5
P(5, dist = "binomial", size = 10, prob = 0.5)
```

**Principais argumentos de `P()`:**

| Argumento | Descrição |
|-----------|-----------|
| Primeiro argumento | Valor ou intervalo de interesse |
| `dist` | Distribuição: `"normal"` (padrão), `"binomial"`, `"poisson"`, etc. |
| `mean`, `sd` | Parâmetros da normal (média e desvio padrão) |
| `size`, `prob` | Parâmetros da binomial (número de ensaios e probabilidade) |
| `gui` | Interface gráfica: `"tcltk"` ou `"shiny"` |

::: {.callout-note}
Os exemplos com `gui = "tcltk"` requerem ambiente gráfico ativo (não funcionam em modo batch ou ao renderizar o Quarto diretamente). Em sessões interativas do RStudio, a janela é aberta normalmente.
:::

---

## 📏 Intervalo de Confiança

O intervalo de confiança é uma estimativa intervalar de um parâmetro populacional, calculada a partir de dados amostrais. Ele fornece uma faixa de valores dentro da qual o parâmetro verdadeiro se encontra com determinado nível de confiança (ex.: 95%).

$$IC(\mu, 1-\alpha) = \left[\bar{x} - z_{\alpha/2}\frac{\sigma}{\sqrt{n}},\ \bar{x} + z_{\alpha/2}\frac{\sigma}{\sqrt{n}}\right]$$

No `leem`, o cálculo de intervalos de confiança é acessível por meio da interface gráfica `leem()` ou integrado ao fluxo de análise das funções de inferência do pacote.

```{r}
#| eval: false

# Acessar via interface gráfica
library(leem)
leem()
```

---

## 🧪 Teste de Hipóteses

O teste de hipóteses é um procedimento de inferência estatística que permite tomar decisões sobre parâmetros populacionais com base em evidências amostrais. A lógica central envolve:

- **H₀ (hipótese nula):** afirmação a ser testada (ex.: μ = μ₀)
- **H₁ (hipótese alternativa):** afirmação contrária (ex.: μ ≠ μ₀)
- **Nível de significância (α):** probabilidade máxima de rejeitar H₀ quando ela é verdadeira (erro tipo I)
- **p-valor:** probabilidade de obter um resultado tão extremo quanto o observado, assumindo H₀ verdadeira

### `th()` — Interface para Testes de Hipóteses

A função `th()` abre uma interface gráfica interativa do `leem` para realização de testes de hipóteses, permitindo selecionar o tipo de teste, inserir os dados e visualizar os resultados graficamente.

```{r}
#| eval: false

# Abrindo a interface de testes de hipóteses
th()
```

::: {.callout-note}
A função `th()` é uma GUI interativa e requer ambiente gráfico ativo. Ela permite realizar testes para a média (com variância conhecida ou desconhecida), testes para proporção e testes de comparação entre grupos, exibindo a região crítica e o p-valor de forma visual.
:::

---

## 🔍 Resultados e Discussão

O fluxo completo de análise com o `leem` — da simulação dos dados à obtenção das medidas descritivas — é demonstrado abaixo de forma integrada:

```{r}
library(leem)
set.seed(10)

# Simulando dados
dados <- rnorm(1000, mean = 100, sd = 2)

# Tabulação
tab <- dados |>
  new_leem(variable = 2) |>
  tabfreq(k = 7)

tab

# Medidas de posição
tab |> mpos(grouped = FALSE)

# Medidas de dispersão
tab |> variance()
tab |> sdev()
tab |> cv()
```

Os dados simulados seguem uma distribuição normal com média teórica de 100 e desvio padrão de 2. Espera-se que as medidas de posição estimadas pelo `leem` sejam próximas desses valores populacionais, e que o coeficiente de variação seja baixo (CV < 15%), refletindo a baixa dispersão relativa característica dos dados gerados.

---

## 🧠 Considerações Finais

O pacote `leem` apresenta-se como uma ferramenta didática eficiente para o ensino introdutório de Estatística no ambiente R. Sua principal contribuição é oferecer funções de alto nível — com sintaxe simples e resultados visuais imediatos — que cobrem todo o fluxo de uma análise estatística básica: da organização dos dados até a inferência.

Os principais pontos observados foram:

- A integração entre `new_leem()` e `tabfreq()` oferece uma forma clara e reproduzível de gerar tabelas de frequência para variáveis quantitativas contínuas
- As funções gráficas (`hist()`, `ogive()`, `piechart()`) produzem visualizações prontas com poucas linhas de código e permitem personalização visual
- As funções de medidas descritivas (`mpos()`, `variance()`, `sdev()`, `cv()`) operam diretamente sobre a tabela, mantendo coerência com os dados agrupados
- A função `P()` simplifica o cálculo de probabilidades com suporte visual interativo, tornando conceitos abstratos mais acessíveis
- As interfaces `leem()` e `th()` ampliam o acesso ao pacote para usuários sem familiaridade com programação

---

## 📖 Referências
