---
# Só mude aqui!!!!
author: "Yuri de Oliveira Gomes"
title: "Relatório 01 - Curso R Básico 2024"
bibliography: referencias.bib
# A partir daqui nao faca alteracoes!!!!!
link-citations: true
csl: associacao-brasileira-de-normas-tecnicas-ipea.csl
subtitle: "<a href='https://bendeivide.github.io/courses/ear/rbasico/' target='_blank'>Curso R Básico 2024</a> </br> <a href='https://bendeivide.github.io' target='_blank'>Prof. Ben Dêivide (DEFIM/CAP/UFSJ)</a>"
include-before-body: header.html
date: now
date-format: "DD/MM/YYYY, HH:mm"
lang: pt-BR
format:
  html:
    toc: true
    number-sections: true
    theme: bootstrap
    code-fold: true
    code-tools: true
execute:
  echo: true
  warning: false
  message: false
---

## 📌 Introdução

Este relatório tem como objetivo registrar o aprendizado obtido ao longo das 26 aulas do **Curso R Básico 2024**, ministrado pelo Prof. Ben Dêivide de Oliveira Ferreira (DEFIM/CAP/UFSJ). O curso apresenta, de forma estruturada e progressiva, os fundamentos da linguagem R — desde a apresentação do ambiente de trabalho até conceitos avançados como criação de funções, pacotes e interface com outras linguagens.

O R é uma linguagem de programação voltada para computação estatística e visualização de dados, amplamente utilizada em pesquisa científica, análise de dados e engenharia. Este relatório sintetiza os principais tópicos abordados em cada aula, servindo como registro de estudo e consulta futura [@Rbasico2022].

---

## 🎯 Objetivos

### Objetivo geral

Realizar uma introdução à linguagem R, fundamentada nas 26 aulas do Curso R Básico 2024, compreendendo desde os conceitos iniciais até a preparação para o nível intermediário.

### Objetivos específicos

- Conhecer a página, materiais e estrutura do curso
- Compreender os três princípios fundamentais do R (objeto, função e interface)
- Familiarizar-se com o ambiente R e a IDE RStudio
- Dominar as principais estruturas de dados da linguagem R
- Aprender a criar funções, utilizar pacotes e adotar boas práticas de programação
- Preparar-se para o Curso R Intermediário

---

## 📚 Fundamentação Teórica

O R é uma linguagem e ambiente de programação desenvolvido por Ross Ihaka e Robert Gentleman na Universidade de Auckland, Nova Zelândia, na década de 1990, como uma implementação da linguagem S [@Rbasico2022]. Sua principal característica é ser *open source* e altamente extensível por meio de pacotes disponíveis no CRAN (*Comprehensive R Archive Network*).

A linguagem é estruturada em torno de três princípios centrais que permeiam todo o curso:

- **Princípio do Objeto:** tudo em R é (ou pode ser tratado como) um objeto
- **Princípio da Função:** toda ação em R é realizada por meio de funções
- **Princípio da Interface:** o R se comunica com o sistema operacional, outras linguagens e fontes de dados externas

---

## ⚙️ Metodologia

- **Plataforma:** Curso EAR — R Básico 2024 (bendeivide.github.io)
- **Carga horária por aula:** 50 minutos
- **Total de aulas:** 26 (Aula 00 a Aula 25)
- **Materiais:** Slides, podcasts, videoaulas, livro R Básico e exercícios propostos

---

## 🔍 Resumo das Aulas

### Aula 00 — Apresentação do Curso

A Aula 00 teve caráter introdutório e organizacional, com os seguintes pontos:

- **Página do curso:** apresentação da plataforma onde estão disponibilizados todos os materiais, videoaulas e recursos do Curso R Básico 2024
- **Datas e horários das aulas:** detalhamento do calendário do curso, com os horários previstos para cada encontro
- **Material de apoio:** apresentação dos recursos disponíveis ao estudante, incluindo slides, podcasts, videoaulas, livro R Básico e exercícios propostos

---

### Aula 01 — Entendendo o Curso EAR: R Básico

Esta aula apresentou a base conceitual que orienta todo o curso. O ponto central foi a introdução dos **três princípios fundamentais do R**:

- **Princípio do Objeto:** em R, tudo é um objeto — dados, resultados, funções e até ambientes são objetos manipuláveis
- **Princípio da Função:** toda ação executada no R ocorre por meio de funções, sejam elas nativas ou criadas pelo usuário
- **Princípio da Interface:** o R se comunica com o sistema operacional e pode importar e exportar dados de diversas fontes e formatos

Esses três princípios foram associados à **visão geral do Ambiente R**, fornecendo um mapa conceitual para o aprendizado ao longo do curso. A aula também incluiu orientações práticas sobre a **instalação do R e do RStudio**.

---

### Aula 02 — Passos Iniciais para a Utilização do R e do RStudio

A aula apresentou os primeiros passos para utilizar o R no dia a dia:

- **Descrição do R e do RStudio:** o R é a linguagem/ambiente de programação; o RStudio é uma IDE (*Integrated Development Environment*) que facilita seu uso
- **Interface do R:** apresentação do R GUI nativo, com console e menu básico
- **Interface do RStudio:** apresentação dos quatro painéis principais — Editor, Console, Environment/History e Files/Plots/Packages/Help
- **RStudio como facilitador:** demonstração de como a IDE torna a experiência de programação mais produtiva com recursos como autocompletar, visualização de objetos e gerenciamento de projetos

---

### Aula 03 — História do R

A aula traçou a trajetória histórica da linguagem R:

- **Estudos iniciais:** Robert Gentleman e Ross Ihaka iniciaram o desenvolvimento do R na Universidade de Auckland (Nova Zelândia) no início dos anos 1990
- **Importância da linguagem S:** o R foi concebido como uma implementação livre da linguagem S, desenvolvida por John Chambers nos Bell Labs
- **Datas importantes:**

| Ano | Marco |
|-----|-------|
| 1976 | Criação da linguagem S nos Bell Labs |
| 1991 | Início do desenvolvimento do R por Ihaka e Gentleman |
| 1993 | Primeiro anúncio público do R |
| 1995 | R lançado como software livre (licença GNU GPL) |
| 1997 | Criação do CRAN e do R Core Team |
| 2000 | Lançamento oficial do R versão 1.0.0 |

- **R Core Team:** grupo de desenvolvedores responsável pela manutenção e evolução do R
- **CRAN:** repositório oficial de pacotes do R, garantindo qualidade e disponibilidade global
- **Origem do RStudio:** fundado em 2009 por J.J. Allaire, com o objetivo de fornecer ferramentas de produtividade para a comunidade R

---

### Aula 04 — Como o R Trabalha?

A aula complementou a caracterização do R e seu funcionamento interno, retomando e aprofundando os três princípios apresentados na Aula 01:

- **Princípio do Objeto:** como os objetos são armazenados na memória RAM durante uma sessão R
- **Princípio da Função:** como o R interpreta e executa funções a partir de comandos digitados no console
- **Princípio da Interface:** como o R interage com o sistema operacional para leitura e escrita de arquivos

A aula encerrou com um **exemplo ilustrativo** que integrou os três princípios na prática, mostrando o fluxo completo de uma análise simples no R.

---

### Aula 05 — Comandos no R e Ambiente Global

A aula abordou os fundamentos da interação do usuário com o R:

- **Console e Prompt de comando:** o console é o canal de comunicação direta com o R; o prompt (`>`) indica que o R está pronto para receber um novo comando
- **Nomes sintáticos, não sintáticos e palavras reservadas:** regras para nomear objetos no R — nomes válidos (sintáticos), nomes que exigem uso de crases (não sintáticos) e palavras reservadas que não podem ser usadas como nomes (`if`, `else`, `TRUE`, `FALSE`, etc.)
- **Comandos elementares:**
  - *Expressões:* comandos que avaliam e retornam um resultado sem armazenar (ex.: `2 + 2`)
  - *Atribuições:* comandos que armazenam o resultado em um objeto (ex.: `x <- 10`)
- **Chamada e correção de comandos com o RStudio:** uso das teclas de atalho e do histórico de comandos para editar e reexecutar instruções
- **Ambiente Global:** o *Global Environment* é um dos objetos mais importantes do R — o espaço de memória onde os objetos criados pelo usuário são armazenados durante a sessão

```{r}
# Expressão: avalia e exibe, mas não armazena
2 + 2

# Atribuição: armazena o resultado no objeto x
x <- 10
x

# Verificando objetos no ambiente global
ls()
```

---

### Aula 06 — Arquivos `.RData` e `.Rhistory`

A aula apresentou dois arquivos gerados pelo R para persistência de dados entre sessões:

- **Finalidade do `.RData`:** salva todos os objetos presentes no Ambiente Global ao encerrar uma sessão, permitindo restaurar o estado do trabalho ao reabrir o R
- **Finalidade do `.Rhistory`:** registra o histórico de todos os comandos executados durante a sessão, funcionando como um log de atividades
- **Como criar esses arquivos:** ao encerrar o R, ele pergunta se deseja salvar o workspace — ao confirmar, ambos os arquivos são gerados no diretório de trabalho. Também é possível criá-los manualmente com `save.image()` e `savehistory()`
- **Exemplos de aplicação:** demonstração prática de salvar, fechar, reabrir o R e verificar que objetos e histórico foram preservados

```{r}
# Salvando manualmente o ambiente
# save.image("meu_ambiente.RData")

# Carregando um ambiente salvo
# load("meu_ambiente.RData")

# Salvando o histórico manualmente
# savehistory("meu_historico.Rhistory")
```

---

### Aula 07 — Criando e Salvando um Script

A aula introduziu o script como ferramenta fundamental para organizar e reproduzir análises:

- **O que é um Script?** Um arquivo de texto com extensão `.R` que contém uma sequência de comandos R, permitindo que o código seja reutilizado, compartilhado e reproduzido
- **Como criar um Script:**
  - *Usando o R GUI:* menu File → New Script
  - *Usando o RStudio:* menu File → New File → R Script (ou `Ctrl + Shift + N`)
- **Salvando um Script:** `Ctrl + S` no RStudio; recomenda-se usar nomes descritivos e sem espaços (ex.: `aula07_script.R`)
- **Diretório de trabalho:** pasta padrão onde o R lê e salva arquivos — verificado com `getwd()` e alterado com `setwd()`

```{r}
# Verificando o diretório de trabalho atual
getwd()

# Exemplo de script básico comentado
a <- 5
b <- 3

soma    <- a + b
produto <- a * b

cat("Soma:", soma, "\n")
cat("Produto:", produto, "\n")
```

---

### Aula 08 — Objetos e Estrutura de Dados

Esta aula aprofundou o Princípio do Objeto e apresentou como o R organiza seus dados:

- **O que é um objeto?** Qualquer entidade armazenada na memória do R — desde um simples número até uma função complexa
- **Tipos de objetos:** o R possui tipos básicos (`typeof`) que definem a natureza dos dados: `double`, `integer`, `complex`, `character`, `logical` e `raw`
- **Atributos e metadados:**
  - *Atributos intrínsecos:* `typeof` (tipo) e `length` (comprimento) — presentes em todo objeto
  - *Classe (`class`):* atributo que define como o objeto é tratado por funções genéricas
  - *Demais atributos:* `dim`, `names`, `dimnames`, entre outros
- **Estruturas de dados geradas pelos atributos:** um vetor com atributo `dim` torna-se uma matriz; com `class = "data.frame"`, torna-se um quadro de dados
- **Principais estruturas:** vetor, matriz, array, lista e data frame


```{r}
x <- c(1.5, 2.5, 3.5)
typeof(x)
length(x)
attributes(x)
class(x)
```

---

### Aula 09 — Vetores

O vetor é a estrutura de dados mais fundamental do R:

- **Vetores atômicos:** armazenam elementos de um único tipo (`logical`, `integer`, `double`, `character`, `complex`, `raw`)
- **Vetores escalares:** vetores de comprimento 1 — em R, não existe tipo escalar separado; um único número é um vetor de comprimento 1
- **Vetores longos:** vetores com múltiplos elementos, criados com `c()`
- **Manipulando vetores:**
  - *Indexação:* acesso por posição (`v[i]`), por nome (`v["nome"]`) ou por condição lógica (`v[v > 2]`)
  - *Aritmética:* operações aplicadas elemento a elemento (vetorização automática)
  - *Outras operações:* `length()`, `rev()`, `sort()`, `which()`, entre outras

```{r}
v <- c(10, 20, 30, 40, 50)

# Indexação
v[3]
v[v > 25]

# Aritmética vetorizada
v * 2
v + c(1, 2, 3, 4, 5)
```

---

### Aula 10 — Matrizes

A aula apresentou as matrizes como extensão direta dos vetores:

- **Relação com vetores:** uma matriz é um vetor acrescido do atributo `dim`
- **Atributo `dim`:** vetor de comprimento 2 — `c(nlinhas, ncolunas)` — que transforma um vetor unidimensional em uma estrutura bidimensional

```{r}
# Criando uma matriz via matrix()
M <- matrix(1:9, nrow = 3, ncol = 3)
M

# Criando via atributo dim diretamente
v <- 1:9
dim(v) <- c(3, 3)
v

typeof(M)
class(M)
```

---

### Aula 11 — Arrays (Matrizes Multidimensionais)

Os arrays generalizam o conceito de matriz para três ou mais dimensões:

- **Relação com vetores:** um array é um vetor com atributo `dim` de comprimento 3 ou mais
- **Atributo `dim` para arrays:** vetor de comprimento 3 composto por:
  - Número de linhas
  - Número de colunas
  - Número de matrizes (camadas)

```{r}
# Array tridimensional: 3 linhas x 3 colunas x 2 matrizes
A <- array(1:18, dim = c(3, 3, 2))

# Acessando a primeira camada
A[, , 1]

# Acessando elemento específico [linha 2, coluna 3, camada 2]
A[2, 3, 2]
```

---

### Aula 12 — Listas

As listas representam uma estrutura de dados mais complexa e flexível do que os vetores:

- **Objeto do tipo lista:** criado com `list()`, é um tipo de objeto mais complexo do que um vetor
- **Heterogeneidade:** pode conter simultaneamente vetores, funções, expressões e outros tipos
- **Objetos recursivos:** listas podem conter outras listas dentro de si, formando estruturas hierárquicas

```{r}
minha_lista <- list(
  nome     = "Yuri",
  notas    = c(8.5, 9.0, 7.8),
  aprovado = TRUE,
  info     = list(curso = "Engenharia", periodo = 10)
)

minha_lista$nome
minha_lista[["notas"]]
minha_lista[[4]]$curso
```

---

### Aula 13 — Quadro de Dados (Data Frame)

O data frame é a estrutura tabular mais utilizada em análise de dados no R:

- **Objeto do tipo lista:** internamente, um data frame é uma lista em que cada elemento é um vetor de mesmo comprimento, representando uma coluna
- **Atributo `class = "data.frame"`:** faz com que funções genéricas o tratem como uma tabela estruturada

```{r}
dados <- data.frame(
  nome     = c("Ana", "Carlos", "Maria"),
  idade    = c(22, 25, 30),
  nota     = c(8.5, 9.2, 7.8),
  aprovado = c(TRUE, TRUE, TRUE)
)

class(dados)
typeof(dados)   # internamente é uma lista
str(dados)
summary(dados)
```

---

### Aula 14 — Importando e Exportando Dados

A aula explorou o Princípio da Interface aplicado à comunicação com fontes de dados externas:

- **Princípio da Interface:** o R é capaz de se comunicar com diferentes formatos de arquivo, tornando a importação e exportação parte central do fluxo analítico
- **Como organizar um banco de dados:** uma observação por linha, uma variável por coluna, sem células mescladas
- **Como importar dados para o R:**
  - `read.table()` — arquivos `.txt` com separadores configuráveis
  - `read.csv()` — arquivos `.csv` (separador vírgula)
  - `read.csv2()` — padrão brasileiro (separador ponto-e-vírgula)
- **Como exportar dados do R:**
  - `write.table()` — exporta para `.txt`
  - `write.csv()` — exporta para `.csv`

```{r}
# Arquivos utilizados na aula (exemplo de uso):
# alfafa   <- read.table("alfafa.txt",      header = TRUE)
# datast   <- read.table("datast1980.txt",  header = TRUE)
# producao <- read.csv("producao.csv",      header = TRUE)

# Demonstração com dados criados diretamente
dados <- data.frame(x = 1:5, y = c(2.1, 3.4, 1.8, 4.5, 3.2))
# write.csv(dados, "saida.csv", row.names = FALSE)
head(dados)
```

---

### Aula 15 — Funções

A aula aprofundou o Princípio da Função, apresentando as funções como objetos de primeira classe em R:

- **O que é uma função em R?** Um objeto que recebe argumentos, executa operações e retorna um resultado
- **Tipos de funções:**
  - *Primitivas:* implementadas em C, alta performance (ex.: `sum()`, `length()`)
  - *Closure:* funções R puras, com corpo, argumentos e ambiente definidos
  - *Especiais:* operadores (`+`, `<-`) com comportamento diferenciado
- **Componentes de uma função (nível de usuário):** argumentos (`formals()`), corpo (`body()`) e ambiente (`environment()`)
- **Funções em pacotes:** funções organizadas em pacotes que estendem as capacidades do R
- **Chamada de funções:** passagem de argumentos por posição ou por nome

```{r}
formals(mean)
body(mean)

# Chamada por posição vs. por nome
round(3.14159, 3)
round(x = 3.14159, digits = 3)
```

---

### Aula 16 — Estruturas de Controle

As estruturas de controle direcionam o fluxo de execução de um programa:

- **Condicionais:**
  - `if()` / `else`: executa um bloco se a condição for verdadeira; bloco alternativo se for falsa
  - `ifelse()`: versão vetorizada do `if/else`
- **Funções de loop:**
  - `for()`: repete para cada elemento de um vetor ou lista
  - `while()`: repete enquanto uma condição for verdadeira
  - `repeat`: repete indefinidamente até encontrar um `break`

```{r}
# if/else
x <- 15
if (x > 10) {
  cat("x é maior que 10\n")
} else {
  cat("x é menor ou igual a 10\n")
}

# ifelse vetorizado
valores <- c(3, 7, 12, 5, 18)
ifelse(valores > 10, "grande", "pequeno")

# for
for (i in 1:4) cat("Iteração:", i, "\n")

# while
k <- 1
while (k <= 3) {
  cat("Contagem:", k, "\n")
  k <- k + 1
}
```

---

### Aula 17 — Como Criar Funções

A aula detalhou a criação de funções personalizadas no R:

- **Criação com `function()`:** sintaxe básica para definir uma função
- **Estrutura de uma função:**
  - *Argumento:* entradas da função; podem ter valores padrão
  - *Corpo:* bloco de instruções executadas
  - *Ambiente:* onde a função foi criada; define o escopo de busca de objetos
- **Formas de chamada:**
  - *Aninhada:* funções chamadas dentro de outras
  - *Intermediária:* resultado armazenado em objeto antes de passar à próxima função
  - *Pipe (`|>`):* encadeamento legível de funções
- **Ordenamento de argumentos:** R permite passagem por posição ou por nome
- **Objeto `...`:** permite número variável de argumentos, repassados a outras funções
- **Escopo léxico:** o R busca objetos primeiro no ambiente próprio da função, depois no ambiente envolvente
  - *Ambiente envolvente:* onde a função foi criada
  - *Ambiente de execução:* criado a cada chamada e destruído ao término
- **Novo começo:** a cada chamada, a função começa do zero, sem memória de execuções anteriores

```{r}
# Função com argumento padrão
saudacao <- function(nome, prefixo = "Olá") {
  cat(prefixo, nome, "!\n")
}
saudacao("Yuri")
saudacao("Prof. Ben", prefixo = "Bom dia,")

# Uso do objeto ...
minha_soma <- function(...) sum(c(...))
minha_soma(1, 2, 3, 4, 5)

# Escopo léxico
y <- 100
f <- function() cat("y do ambiente envolvente:", y, "\n")
f()
```

---

### Aula 18 — Boas Práticas de Como Escrever um Código

A aula destacou a importância de escrever código legível, organizado e compartilhável:

- **Motivação:** código bem escrito é mais fácil de entender, manter, depurar e compartilhar
- **Ferramentas do RStudio:** formatação automática, destaque de sintaxe e diagnóstico de código
- **Nomes de arquivos:** descritivos, sem espaços, com convenção consistente (ex.: `01_importacao_dados.R`)
- **Comentários:** documentar o *porquê* das decisões, não apenas o *o quê* o código faz
- **Nomes de objetos:** preferir nomes descritivos em *snake_case* (ex.: `media_notas`, não `mn`)
- **Sintaxe:** espaços ao redor de operadores e após vírgulas; linhas com no máximo 80 caracteres
- **Hierarquia e alinhamento:** seguir a indentação de acordo com a estrutura do código

```{r}
# Difícil de ler
f<-function(x,y){x^2+2*x*y+y^2}

# Com boas práticas
quadrado_binomio <- function(x, y) {
  # Calcula (x + y)^2 pela identidade algébrica
  resultado <- x^2 + 2 * x * y + y^2
  return(resultado)
}

quadrado_binomio(x = 3, y = 4)
```

---

### Aula 19 — Pacotes

A aula apresentou o ecossistema de pacotes como principal mecanismo de extensão do R:

- **Motivação:** funções nativas têm escopo limitado; pacotes permitem adicionar novas funcionalidades
- **Informações básicas:** um pacote é uma coleção organizada de funções, dados e documentação
- **Esqueleto de um pacote:** diretórios `R/`, `man/`, arquivos `DESCRIPTION` e `NAMESPACE`
- **Instalação:**
  - *CRAN:* `install.packages("nome")` — repositório oficial, pacotes revisados
  - *GitHub:* `remotes::install_github("usuario/repositorio")` — versões em desenvolvimento
  - *Arquivo local:* `install.packages("pacote.tar.gz", repos = NULL, type = "source")`
- **Pacotes desativados:** pacotes removidos do CRAN por inatividade ou problemas de manutenção
- **Objetivo de um pacote:** encapsular e distribuir funcionalidades de forma padronizada
- **Funções em um pacote:** funções exportadas (disponíveis ao usuário) e funções internas (uso privado)

---

### Aula 20 — Carregando e Anexando Pacotes

A aula distinguiu dois conceitos frequentemente confundidos:

- **Motivação:** entender a diferença entre carregar e anexar é essencial para evitar conflitos de nomes e compreender o comportamento do R
- **Como instalar um pacote:** `install.packages()` — executado uma única vez
- **Como anexar um pacote:** `library()` — executado no início de cada sessão; adiciona o pacote ao caminho de busca
- **Implicações:**
  - *Carregar* (`loadNamespace()`): torna o pacote disponível em memória, mas funções só acessíveis via `::` — sem alterar o caminho de busca
  - *Anexar* (`library()`): carrega e insere o pacote no caminho de busca, tornando suas funções diretamente acessíveis

```{r}
# Caminho de busca antes e depois de anexar
search()
library(stats)
search()
```

---

### Aula 21 — NAMESPACE de um Pacote

O NAMESPACE é o mecanismo que controla a visibilidade das funções de um pacote:

- **O que é o NAMESPACE?** Arquivo que define quais funções são *exportadas* (visíveis ao usuário) e quais são *importadas* de outros pacotes
- **Funções exportadas vs. internas:** exportadas ficam disponíveis ao anexar o pacote; internas são de uso privado e acessíveis apenas via `:::`
- **Prevenção de conflitos:** o NAMESPACE impede que funções de pacotes diferentes com o mesmo nome se sobrescrevam, garantindo isolamento entre dependências
- **Importância no desenvolvimento:** ao criar um pacote, o NAMESPACE define claramente sua interface pública e suas dependências externas

---

### Aula 22 — Quando Utilizar os Operadores `::` e `:::`

A aula apresentou os operadores de acesso a namespaces e suas aplicações práticas:

- **Operador `::`:** acessa funções *exportadas* de um pacote sem anexá-lo com `library()`. Útil para evitar ambiguidade quando dois pacotes possuem funções com o mesmo nome
- **Operador `:::`:** acessa funções *internas* (não exportadas) de um pacote. Deve ser usado com cautela, pois essas funções não fazem parte da interface pública e podem mudar sem aviso
- **Quando preferir `::` a `library()`:** em scripts que usam poucas funções de um pacote, para deixar explícita a origem e evitar poluir o caminho de busca

```{r}
# Usando :: para explicitar a origem da função
resultado <- base::mean(c(1, 2, 3, NA), na.rm = TRUE)
resultado

x <- stats::rnorm(10, mean = 0, sd = 1)
round(x, 2)
```

---

### Aula 23 — Ambientes e Caminho de Busca

A aula aprofundou a estrutura interna de ambientes do R:

- **Hierarquia de ambientes:** o R organiza os ambientes em cadeia hierárquica — cada ambiente possui um *ambiente pai*; o topo é o ambiente vazio (`emptyenv()`)
- **Caminho de busca (*search path*):** sequência de ambientes percorrida pelo R ao procurar um objeto ou função — inicia no Global Environment e percorre os pacotes anexados até o pacote `base`
- **Função `search()`:** exibe o caminho de busca atual
- **Efeito de `library()`:** ao anexar um pacote, ele é inserido logo após o Ambiente Global no caminho de busca
- **Ambientes locais em funções:** cada chamada de função cria um ambiente de execução temporário, descartado ao término

```{r}
search()

environmentName(globalenv())
environmentName(baseenv())

# Criando e usando um ambiente manualmente
meu_amb <- new.env()
assign("x", 42, envir = meu_amb)
get("x", envir = meu_amb)
```

---

### Aula 24 — Interface com Outras Linguagens

A aula explorou o Princípio da Interface em sua dimensão mais ampla — a integração do R com outras linguagens:

- **Motivação:** o R é excelente para análise estatística, mas pode ser lento em operações computacionalmente intensivas; a interface com outras linguagens permite combinar o melhor de cada ambiente
- **Interface com C/C++ via `Rcpp`:** permite escrever e integrar código C++ diretamente em scripts R, com ganhos de performance em loops e operações numéricas pesadas
- **Interface com Python via `reticulate`:** permite executar código Python dentro do R, compartilhar objetos entre as duas linguagens e usar bibliotecas como `pandas` e `numpy`
- **Interface com Java via `rJava`:** permite chamar classes e métodos Java a partir do R
- **Casos de uso:** simulações de alta performance, uso de bibliotecas de machine learning em Python, integração com sistemas legados

---

### Aula 25 — Considerações e Preparação para o Curso R Intermediário

A aula de encerramento sintetizou o Curso R Básico e orientou o estudante sobre os próximos passos:

- **Revisão dos conceitos centrais:** os três princípios do R (objeto, função e interface) permearam todo o curso e continuarão sendo a base para o nível intermediário
- **Preparação para o R Intermediário:** o curso seguinte aprofundará temas como programação funcional, manipulação avançada de dados e visualização

**Tópicos previstos para o Curso R Intermediário:**

| Tema | Descrição |
|------|-----------|
| Programação funcional | `apply`, `lapply`, `sapply`, `Map`, `Reduce` |
| Manipulação de dados | `dplyr`, `tidyr`, `data.table` |
| Visualização | `ggplot2` e extensões |
| Criação de pacotes | Estrutura, documentação e publicação no CRAN |
| R Markdown / Quarto | Relatórios reproduzíveis |

---

## 🧠 Considerações Finais

O Curso R Básico 2024 proporcionou uma base sólida e progressiva para o aprendizado da linguagem R. A estrutura didática — com slides, podcasts, videoaulas e exercícios propostos — favoreceu a compreensão gradual dos conceitos, da instalação do ambiente até tópicos avançados como escopo léxico, NAMESPACE e interface com outras linguagens.

Os três princípios do R (objeto, função e interface) revelaram-se um fio condutor eficiente ao longo de todo o curso, permitindo compreender a linguagem não apenas como uma ferramenta, mas como um sistema coerente e bem projetado. A ênfase em boas práticas de programação desde as primeiras aulas também foi um diferencial importante para o desenvolvimento de hábitos de código legível e reproduzível.

Como próximos passos, pretende-se consolidar os conceitos por meio dos exercícios propostos de cada módulo e iniciar o Curso R Intermediário, aprofundando o uso do R para análise de dados e programação avançada.

---

## 📖 Referências
