---
# Só mude aqui!!!!
author: "Yuri de Oliveira Gomes"
title: "Relatório 02 - Manipulando Objetos em R"
bibliography: referencias.bib
# A partir daqui nao faca alteracoes!!!!!
link-citations: true
csl: associacao-brasileira-de-normas-tecnicas-ipea.csl
subtitle: "<a href='https://bendeivide.github.io/courses/lrcd/' target='_blank'>Linguagem R na Ciência de Dados</a> </br> <a href='https://bendeivide.github.io' target='_blank'>Prof. Ben Dêivide (DEFIM/CAP/UFSJ)</a>"
include-before-body: header.html
date: now
date-format: "DD/MM/YYYY, HH:mm"
lang: pt-BR
format:
  html:
    toc: true
    number-sections: true
    theme: bootstrap
    code-fold: true
    code-tools: true
execute:
  echo: true
  warning: false
  message: false
---

## 📌 Introdução

Este relatório descreve as funções e conceitos apresentados na **Aula 04 — Manipulando Objetos em R**, da disciplina *Linguagem R na Ciência de Dados*, ministrada pelo Prof. Ben Dêivide de Oliveira Ferreira (DEFIM/CAP/UFSJ).

O foco da aula é a manipulação de dados utilizando exclusivamente o **Base R** — ou seja, sem pacotes externos como `dplyr` ou `tidyverse` — cobrindo desde as estruturas fundamentais (vetores e data frames) até funções avançadas de agrupamento e controle de fluxo, aplicadas a dados reais do conjunto `penguins` [@Rbasico2022].

------------------------------------------------------------------------

## 🎯 Objetivos

### Objetivo geral

Descrever as funções apresentadas no Slide da Aula 04 e no Script da Aula 04 da disciplina Linguagem R na Ciência de Dados.

### Objetivos específicos

-   Compreender as estruturas de dados fundamentais do R (vetores e data frames)
-   Aplicar indexação posicional, nominal e lógica
-   Utilizar a família de funções `apply`
-   Explorar funções de agrupamento: `with()`, `within()`, `by()`, `ave()`, `aggregate()`, `split()`
-   Aplicar estruturas de controle (`if`, `for`, `while`) em problemas práticos
-   Trabalhar com a base de dados real `penguins`

------------------------------------------------------------------------

## 📚 Fundamentação Teórica

A manipulação de dados em Base R é sustentada por dois pilares principais: as **estruturas de dados** (que organizam as informações) e as **funções** (que operam sobre essas estruturas). Vetores e data frames são as estruturas mais utilizadas em análises práticas, e o R oferece um conjunto rico de funções nativas para manipulá-los sem dependência de pacotes externos [@Rbasico2022].

A **família `apply`** representa uma alternativa mais eficiente e idiomática aos laços `for`, aplicando funções sobre linhas, colunas ou grupos de dados de forma concisa. Já as funções `with()`, `within()`, `by()`, `ave()`, `aggregate()` e `split()` ampliam essas capacidades para operações por grupo, criação de variáveis e resumo estatístico.

------------------------------------------------------------------------

## ⚙️ Metodologia

-   **Disciplina:** Linguagem R na Ciência de Dados (LRCD)
-   **Aula:** 04 — Manipulando Objetos em R
-   **Abordagem:** Base R (sem pacotes externos)
-   **Bases de dados utilizadas:** data frame didático de notas e `penguins` (pacote `datasets`)

------------------------------------------------------------------------

## 🔍 Funções Apresentadas na Aula

### Vetores

O vetor é a estrutura de dados mais básica do R — todos os elementos devem ser do mesmo tipo. A aula apresentou criação, nomeação e operações sobre vetores, incluindo três formas de indexação.

**Funções utilizadas:** `c()`, `names()`, `mean()`

```{r}
# Criando vetores
notas  <- c(7.5, 8.0, 6.5, 9.0, 5.5)
alunos <- c("Ana", "Bruno", "Carlos", "Daniela", "Eduardo")

# Nomeando elementos
names(notas) <- alunos
notas

# Operação vetorial
media <- mean(notas)
media

# Indexação posicional
notas[1]

# Indexação por nome
notas["Ana"]

# Indexação lógica
aprovados <- notas >= 7
notas[aprovados]   # aprovados
notas[!aprovados]  # reprovados
```

------------------------------------------------------------------------

### Data Frame
O data frame é uma estrutura tabular onde cada coluna pode ter um tipo diferente. É criado com `data.frame()` e inspecionado com `str()` e `summary()`.

**Funções utilizadas:** `data.frame()`, `str()`, `summary()`

```{r}
dados <- data.frame(
  aluno       = alunos,
  matematica  = c(7.5, 8.0, 6.5, 9.0, 5.5),
  estatistica = c(8.0, 7.5, 6.0, 9.5, 6.0),
  programacao = c(7.0, 8.5, 7.0, 9.0, 5.0)
)

dados
str(dados)
summary(dados)

# Acessando colunas
dados$matematica
dados[, "estatistica"]
dados[, 2]
```

------------------------------------------------------------------------

### `subset()` — Subconjuntos de Data Frames

Filtra linhas de um data frame com base em condições lógicas, podendo também selecionar colunas específicas. É uma alternativa mais legível à indexação direta com `[`.

**Sintaxe:** `subset(x, subset, select)`

```{r}
# Alunos com nota >= 7 em matemática
subset(dados, matematica >= 7)

# Selecionando colunas específicas
subset(dados, select = c(aluno, programacao))

# Condição múltipla
subset(dados, matematica >= 7 & estatistica >= 7)
```

------------------------------------------------------------------------

### Família `apply`

A família `apply` aplica uma função sobre elementos de uma estrutura de dados, evitando laços explícitos e tornando o código mais conciso e eficiente.

#### `apply()` — Aplicar sobre linhas ou colunas de matrizes/data frames

Aplica uma função sobre as linhas (`MARGIN = 1`) ou colunas (`MARGIN = 2`) de uma matriz ou data frame numérico.

**Sintaxe:** `apply(X, MARGIN, FUN)`

```{r}
# Média por linha (por aluno)
apply(dados[, 2:4], 1, mean)

# Média por coluna (por disciplina)
apply(dados[, 2:4], 2, mean)
```

------------------------------------------------------------------------

#### `lapply()` — Aplicar sobre listas, retornar lista

Aplica uma função a cada elemento de uma lista ou vetor e **sempre retorna uma lista**.

**Sintaxe:** `lapply(X, FUN)`

```{r}
lista_notas <- dados[, 2:4]

# Retorna lista
lapply(lista_notas, mean)
```

------------------------------------------------------------------------

#### `sapply()` — Aplicar sobre listas, simplificar resultado

Funciona como `lapply()`, mas tenta **simplificar** o resultado — retornando um vetor ou matriz quando possível.

**Sintaxe:** `sapply(X, FUN)`

```{r}
# Retorna vetor nomeado
sapply(lista_notas, mean)
```

------------------------------------------------------------------------

#### `tapply()` — Aplicar por grupos

Aplica uma função a subconjuntos de um vetor, definidos por um fator de agrupamento. Retorna um array com os resultados por grupo.

**Sintaxe:** `tapply(X, INDEX, FUN)`

```{r}
# Carregando penguins
library(palmerpenguins)
dados_limpos <- na.omit(penguins)

# Média do comprimento do bico por espécie
tapply(dados_limpos$bill_length_mm,
       dados_limpos$species,
       mean)

# Massa média por sexo
tapply(dados_limpos$body_mass_g,
       dados_limpos$sex,
       mean)
```

------------------------------------------------------------------------

### `with()` — Avaliar expressões no contexto de um data frame

Permite referenciar colunas de um data frame diretamente pelo nome, sem repetir `df$` a cada vez. Não modifica o data frame original.

**Sintaxe:** `with(data, expr)`

```{r}
# Sem with: necessário repetir o prefixo
mean(dados_limpos$body_mass_g)

# Com with: mais legível
with(dados_limpos, mean(body_mass_g))

# Combinando with e tapply
with(dados_limpos,
     tapply(body_mass_g, species, mean))
```

------------------------------------------------------------------------

### `within()` — Modificar variáveis dentro de um data frame

Semelhante ao `with()`, mas permite **criar, modificar ou remover variáveis** dentro do data frame, retornando uma cópia modificada.

**Sintaxe:** `within(data, expr)`

```{r}
df <- data.frame(a = 1:6,
                 b = rep(letters[1:3], each = 2))

# Criando nova variável de forma organizada
df2 <- within(df, {
  nova <- a * 2
})
df2
```

------------------------------------------------------------------------

### `by()` — Aplicar função por grupos (versão generalizada)

Aplica uma função a subgrupos de um data frame. É mais geral do que `tapply()` pois aceita múltiplas variáveis de agrupamento e opera sobre data frames inteiros (não apenas vetores).

**Sintaxe:** `by(data, INDICES, FUN)`

```{r}
# Média da massa por espécie
by(dados_limpos$body_mass_g,
   dados_limpos$species,
   mean)

# Agrupamento por espécie e sexo
by(dados_limpos$body_mass_g,
   dados_limpos[, c("species", "sex")],
   mean)
```

------------------------------------------------------------------------

### `ave()` — Estatística por grupo no mesmo tamanho do vetor

Calcula uma estatística por grupo e **retorna um vetor do mesmo comprimento** do vetor original, com o resultado repetido para cada observação do grupo. Útil para comparar cada indivíduo com a média do seu grupo.

**Sintaxe:** `ave(x, ..., FUN = mean)`

```{r}
df <- data.frame(a = 1:6,
                 b = rep(letters[1:3], each = 2))

# Média de 'a' por grupo 'b', repetida para cada linha
ave(df$a, df$b, FUN = mean)

# Aplicação prática: comparar cada pinguim com a média da espécie
dados_limpos$media_por_especie <- ave(dados_limpos$body_mass_g,
                                      dados_limpos$species,
                                      FUN = mean)

# Identificar quem está acima da média da própria espécie
dados_limpos$acima_media <- dados_limpos$body_mass_g >
  dados_limpos$media_por_especie

table(dados_limpos$acima_media)
```

------------------------------------------------------------------------

### `aggregate()` — Resumir dados por grupo em data frame

Agrega dados calculando uma estatística por grupo e retorna um **data frame** com os resultados. Suporta fórmulas (`y ~ x`) para especificar variável e agrupamento.

**Sintaxe:** `aggregate(x ~ group, data, FUN)`

```{r}
# Média de uma variável por espécie
aggregate(body_mass_g ~ species,
          data = dados_limpos,
          FUN = mean)

# Média por espécie e sexo
aggregate(body_mass_g ~ species + sex,
          data = dados_limpos,
          FUN = mean)

# Múltiplas variáveis simultaneamente
aggregate(cbind(bill_length_mm, flipper_length_mm, body_mass_g) ~ species,
          data = dados_limpos,
          FUN = mean)
```

------------------------------------------------------------------------

### `split()` — Dividir data frame em lista por grupos

Divide um data frame (ou vetor) em uma **lista de subconjuntos**, um por nível do fator de agrupamento. Frequentemente combinado com `lapply()` ou `sapply()`.

**Sintaxe:** `split(x, f)`

```{r}
# Dividindo por espécie
dados_split <- split(dados_limpos, dados_limpos$species)

# Nomes dos grupos
names(dados_split)

# Média da massa em cada grupo
lapply(dados_split, function(df) mean(df$body_mass_g))

# Número de observações por grupo
sapply(dados_split, nrow)
```

------------------------------------------------------------------------

### Estruturas de Controle

As estruturas de controle direcionam o fluxo de execução do programa. A aula apresentou `if/else`, `for` e `while`, comparando-os com as abordagens vetorizadas da família `apply`.

#### `if` / `else`

Executa um bloco de código condicionalmente.

```{r}
nota_media_ana <- dados$media[1] <- mean(c(7.5, 8.0, 7.0))

if (nota_media_ana >= 7) {
  print("Ana está aprovada")
} else {
  print("Ana está reprovada")
}
```

------------------------------------------------------------------------

#### `for` — Laço com iteração explícita

Repete um bloco para cada elemento de um vetor ou lista. A aula demonstrou que `apply` é preferível ao `for` em muitos casos práticos.

```{r}
# Classificando alunos com for + if (forma explícita)
situacao_manual <- character(nrow(dados))

for (i in 1:nrow(dados)) {
  if (dados$media[i] >= 7) {
    situacao_manual[i] <- "Aprovado"
  } else {
    situacao_manual[i] <- "Reprovado"
  }
}

situacao_manual

# Equivalente vetorizado com ifelse (preferível)
ifelse(dados$media >= 7, "Aprovado", "Reprovado")
```

------------------------------------------------------------------------

#### `while` — Laço com condição de parada

Repete um bloco enquanto uma condição for verdadeira.

```{r}
# Simulando crescimento até atingir valor alvo
media_simulada <- 5.0
incremento     <- 0.3
iteracoes      <- 0

while (media_simulada < 7) {
  media_simulada <- media_simulada + incremento
  iteracoes      <- iteracoes + 1
}

cat("Média final:", round(media_simulada, 2), "\n")
cat("Iterações necessárias:", iteracoes, "\n")
```

------------------------------------------------------------------------

#### Comparação: `for` vs `apply` vs `sapply`

A aula destacou que, para operações sobre colunas de data frames, `apply` e `sapply` são mais concisos e geralmente mais eficientes do que laços `for` explícitos.

```{r}
# Usando for
medias_for <- numeric(ncol(dados[, 2:4]))
for (i in 1:ncol(dados[, 2:4])) {
  medias_for[i] <- mean(dados[, 2:4][, i])
}
medias_for

# Usando apply
apply(dados[, 2:4], 2, mean)

# Usando sapply
sapply(dados[, 2:4], mean)
```

------------------------------------------------------------------------

## 🔍 Resultados e Discussão

### Aplicação ao data frame de notas

Com o data frame didático, foi possível demonstrar o fluxo completo de uma análise: criação da estrutura de dados, cálculo de estatísticas, filtragem e classificação dos alunos.

```{r}
# Recriando o data frame completo
notas  <- c(7.5, 8.0, 6.5, 9.0, 5.5)
alunos <- c("Ana", "Bruno", "Carlos", "Daniela", "Eduardo")

dados <- data.frame(
  aluno       = alunos,
  matematica  = notas,
  estatistica = c(8.0, 7.5, 6.0, 9.5, 6.0),
  programacao = c(7.0, 8.5, 7.0, 9.0, 5.0)
)

# Média geral por aluno
dados$media <- apply(dados[, 2:4], 1, mean)

# Situação
dados$situacao <- ifelse(dados$media >= 7, "Aprovado", "Reprovado")

dados

# Disciplina com maior média
medias_disc <- sapply(dados[, 2:4], mean)
cat("Disciplina com maior média:", names(which.max(medias_disc)), "\n")

# Alunos aprovados
cat("Alunos aprovados:", sum(dados$situacao == "Aprovado"), "\n")

# Alunos acima da média geral
media_geral <- mean(dados$media)
subset(dados, media > media_geral)
```

------------------------------------------------------------------------

### Aplicação ao dataset `penguins`

O dataset `penguins` contém 344 observações de pinguins coletadas no arquipélago Palmer, Antártica, com 8 variáveis — 3 categóricas (`species`, `island`, `sex`) e 5 numéricas (`bill_length_mm`, `bill_depth_mm`, `flipper_length_mm`, `body_mass_g`, `year`).

```{r}
library(palmerpenguins)
dados_limpos <- na.omit(penguins)

cat("Observações após remoção de NAs:", nrow(dados_limpos), "de", nrow(penguins), "\n")

# Massa média por espécie
medias_especie <- tapply(dados_limpos$body_mass_g,
                         dados_limpos$species,
                         mean)
medias_especie

cat("Espécie com maior massa média:",
    names(which.max(medias_especie)), "\n")

# Combinação espécie + sexo com maior massa média
medias_grupo <- aggregate(body_mass_g ~ species + sex,
                          data = dados_limpos,
                          mean)

medias_grupo[which.max(medias_grupo$body_mass_g), ]
```

------------------------------------------------------------------------

## 🧠 Considerações Finais

A Aula 04 demonstrou que o Base R oferece um conjunto rico e expressivo de ferramentas para manipulação de dados, dispensando pacotes externos para a maioria das tarefas analíticas cotidianas.

Os principais aprendizados foram:

-   A **família `apply`** (`apply`, `lapply`, `sapply`, `tapply`) permite substituir laços explícitos por código mais conciso e idiomático
-   As funções `with()` e `within()` melhoram a legibilidade do código ao evitar a repetição do nome do data frame
-   `by()`, `tapply()` e `aggregate()` são complementares: `tapply` retorna arrays, `by` é mais geral para agrupamentos complexos, e `aggregate` retorna data frames prontos para uso
-   `ave()` é especialmente útil para comparar cada observação com a estatística do seu próprio grupo, mantendo o vetor no mesmo tamanho dos dados originais
-   `split()` combinado com `lapply()` oferece uma abordagem flexível para operações por grupo
-   As estruturas de controle (`if`, `for`, `while`) são fundamentais, mas a aula evidenciou que **abordagens vetorizadas são preferíveis** sempre que possível, por serem mais concisas e eficientes

------------------------------------------------------------------------

## 📖 Referências
